臺灣臺北地方法院民事判決　　　　　　　　93年度智字第93號
　　原　　　告　乙○○
　　　　　　　　　　　　　HA.
　　訴訟代理人　蔡朝安　　律師
　　複 代 理人　吳上晃　　律師
　　訴訟代理人　謝文欽　　律師
　　　　　　　　朱瑞陽　　律師
　　複 代 理人　李秀貞　　律師
　　被　　　告　風雲時代出版股份有限公司
　　　　　　　　　　　　　樓之.
　　兼法定代理　甲○○
　　被　　　告　甲○○
　　前列二人共同
　　訴訟代理人　嚴裕欽　　律師
　　前列二人共同
　　訴訟代理人　幸秋妙　　律師
上列當事人間請求損害賠償事件，本院於民國九十四年七月一日言詞辯
論終結，判決如下：
    主      文
原告之訴及假執行之聲請均駁回。
訴訟費用由原告負擔。
    事      實
甲、原告方面
一、聲明：
　(一)被告等應停止以任何方式對訴外人熊耀華（筆名古龍）之著作「彩
  環曲」（如附件一）為授權、散布、重製、發行、銷售、改作等著作
  權利用行為。
  (二)原告願供擔保，請准宣告假執行。
二、陳述：
  (一)原告之兄熊耀華（筆名古龍）於民國七十四年九月間死亡時，因其
    唯一婚生子已出養他人，嗣後始終止收養關係並回復其姓為丙○○
    ，故當時並無第一順位之繼承人，而由原告之父熊鵬聲以第二順位
    繼承人之身分，繼承其所有著作之著作權及其他遺產，並辦理繼承
    登記在案。嗣原告之父熊鵬聲於七十九年間死亡，原告則繼承原告
    之父熊鵬聲成為該著作之著作權人，而原告當時自移居地美國返回
    台灣時，曾囑原告之父生前之同居人即訴外人張秀碧將原告之兄熊
    耀華所遺留之手稿等寄至美國，惟其並未將該稿件寄至美國予原告
    。而原告於被告風雲時代出版有限公司（下稱風雲公司）於台灣、
    大陸（授權）出版「古龍全集」時，始知悉被告風雲公司所出版之
    「古龍全集」，除部分著作係原告之兄熊耀華於生前將其轉讓予真
    善美出版社及桂冠出版社等外，其他著作由原告之父熊鵬聲所繼承
    ，該繼承之著作中，有七部著作已為著作權之登記，且原告之父熊
    鵬聲已於七十七年間將其轉讓予訴外人張秀碧之女即訴外人應梅芳
    ，再由訴外人應梅芳於八十六年間轉讓予被告風雲公司，另未登記
    之著作，即包括「彩環曲」（下稱系爭著作）等二十餘部著作，則
    由訴外人張秀碧於受原告之父熊鵬聲委託辦理繼承事宜時，於委託
    書上載明委託被告甲○○處理，且將其作為照顧自稱係原告之兄熊
    耀華最後同居人即訴外人于秀玲之用，訴外人于秀玲嗣將其轉讓予
    訴外人于志宏，而訴外人于志宏則依原告之兄熊耀華生前之授權書
    ，複授權被告風雲公司出版「古龍全集」之著作。然原告之父熊鵬
    聲僅係委託訴外人張秀碧代為處理原告之兄熊耀華遺產之繼承事宜
    ，並未授權其處分該著作，而訴外人張秀碧、于秀玲及于志宏既非
    系爭著作之權利人，其轉讓或授權予被告甲○○之行為，自屬無權
    處分而無效，況被告甲○○明知原告之父熊鵬聲為原告之兄熊耀華
    之唯一繼承人，並繼承系爭著作之相關權利，竟授權被告風雲公司
    出版系爭著作，更以著作權人之身分授權他人將之改編為線上遊戲
    ，顯已侵害系爭著作之著作權，原告爰依著作權法第八十四條、第
    八十八條之一、民法第一百八十四條第一向前段、第二項、第一百
    八十五條、公司法第二十三條規定，請求被告連帶負損害賠償責任
    。
  (二)又原告繼承原告之父熊鵬聲之財產，而繼受系爭著作之相關權利而
    成為系爭著作之著作權人，訴外人鄭小縱以非婚生子之身份，主張
    其為系爭著作之著作權人，並與訴外人趙震中簽訂著作權轉讓契約
    。然訴外人丁○○經本院九十三年度親字第二三號判決確認其與原
    告之兄熊耀華間有親子關係存在之事實，與繼承權之有無係屬二事
    ，況據訴外人丁○○稱其於十餘年前已明知系爭著作等係原告之兄
    熊耀華之遺產，並均由原告之父熊鵬聲所繼承，然訴外人丁○○既
    從未主張權利，縱認訴外人丁○○就系爭著作有繼承權，其繼承權
    亦遭侵害，且此侵害之事實發生已逾十年，依民法第一一四六條第
    二項規定及司法院大法官會議第四三七號解釋意旨，訴外人丁○○
    已無主張繼承回復請求權之餘地，且其繼承回復請求權因時效完成
    而消滅，其原有繼承權已全部喪失，自應由表見繼承人取得其繼承
    權。再者，被告風雲公司稱訴外人丁○○既經本院九十三年度親字
    第二三號判決確認其與原告之兄熊耀華間存有親子關係，故原告並
    非著作權人，並稱其出版系爭著作權利乃基於訴外人丁○○之授權
    ，且其無從得知訴外人丁○○是否確為真正權利人。惟由被告風雲
    公司發函予訴外人丁○○稱訴外人丁○○縱與原告之兄熊耀華間有
    親子關係，然其繼承權亦已罹於繼承回復請求權之時效，足證被告
    風雲公司已知悉訴外人丁○○就原告之兄熊耀華之遺產並無權主張
    任何權利，況被告風雲公司係於八十六年間出版原告之兄熊耀華之
    著作及於八十七年五月出版系爭「彩環曲」著作之時間，均早於訴
    外人丁○○經法院確認親子關係存在之時間，被告風雲公司無從自
    訴外人丁○○取得授權，是被告等並未取得出版系爭著作物及授權
    予他人之權利。
三、證據：提出戶籍謄本一件、繼承架構表一件、律師函二件、「古龍
    全集」產品清單一件、著作版權頁一份、著作權註冊申請書七件、
    內政部著作權執照七件、民事起訴狀一件、聲明稿一件、授權合約
    書一件、遊戲軟件出版授權書一件、收據二件、委託書一件
    、授權書二件、協議書一件、聲明書一件、轉讓協議書一件
    、本院九十二年度智字第七號判決一件、「古龍著作發展委
    員會」決議一件、律師函一件、轉讓著作權之契約書一件、
    言詞筆錄節本一件、律師函一件、繼承系統表一件、不動產
    之繼承資料一件、遺產稅免稅證明書一件、民事狀內容二件
    （以上均影本）等件為證。
乙、被告方面：
一、聲明：
  (一)原告之訴及其假執行之聲請均駁回。
  (二)如受不利判決，被告願供擔保，請准宣告免為假執行。
二、陳述：
  (一)原告既稱本件之先決爭點係原告是否因繼承而取得原告之兄熊耀華
    所著作之著作權，且原告以訴外人丁○○之繼承回復請求權，業因
    民法一一四六條規定罹於時效而喪失，否認訴外人丁○○之第一順
    位繼承人地位，是原告不應對被告等進行本件訴訟，而應先就何人
    繼承取得原告之兄熊耀華所著作系爭「彩環曲」之著作財產權事實
    ，於家事法庭提起確認訴訟以確認之，以免原告以本件訴訟間接達
    到其確認繼承權存在或不存在之目的。又況，訴外人丁○○既經本
    院九十三年度親字第二三號判決確認其與被繼承人熊耀華間有親子
    關係存在之事實，且被繼承人熊耀華死亡時，係由訴外人丁○○以
    孝子身分為其送終、捧斗及以孝男身分為其立碑，訴外人丁○○依
    民法第一千一百三十八條第一款，自係被繼承人熊耀華之第一順位
    遺產繼承人，另依民法第一千一百四十八條規定，當然繼承取得被
    繼承人熊耀華所遺留之包括系爭「彩環曲」著作財產權在內之全部
    遺產，是訴外人丁○○除於法律上係被繼承人熊耀華遺產之第一順
    位遺產繼承人外，事實上亦繼承被繼承人熊耀華之遺產，如「握緊
    刀鋒」書法一幅、荷花畫作一幅及伯爵牌鑽石手錶一只等諸多動產
    ，並取得其所有權。況依著作權法第十六條規定，著作權之繼承，
    仍應適用民法第一千一百四十八條規定，是訴外人丁○○於繼承開
    始時，當然承受被繼承人熊耀華所創作包括系爭著作在內之所有著
    作之著作財產權，且據最高法院五十三年度台上第五九二號判例、
    五十八年度台上字第八六號判決等判決意旨可知，訴外人丁○○之
    繼承權並未受到侵害，原告稱訴外人丁○○之繼承回復請求權業因
    民法第一千一百四十六條規定罹於時效而喪失，並不可採，故原告
    無從自第二順位遺產繼承人即原告之父熊鵬聲再繼承系爭著作之著
    作財產權。
  (二)另原告以原告之父熊鵬聲委託訴外人陳良矩律師及張秀碧辦理繼承
    事宜、原告之父熊鵬聲辦理不動產及上開七部登記著作之繼承、繼
    承系統表等證物，主張原告之父熊鵬聲係被繼承人熊耀華之單獨繼
    承人，而排除訴外人丁○○之繼承人地位。然上開證物，均不足以
    證明原告業已取得系爭著作「彩環曲」之著作權，又況，原告之父
    熊鵬聲委任張秀碧申請繼承登記之時間，係於訴外人丁○○繼承遺
    產之後一個多月，而其他侵害訴外人丁○○繼承所得財產之行為，
    更有於被繼承人熊耀華死亡後二年多後，自無原告所稱原告之父熊
    鵬聲係被繼承人熊耀華之單獨繼承人，而排除訴外人丁○○繼承人
    地位之事實。再者，被告風雲公司於台灣地區出版之「古龍全集」
    均有合法權利來源，至授權在大陸地區出版「古龍全集」者，並非
    被告風雲公司，自與被告風雲公司無關。況且，被告風雲公司於得
    知「天涯明月刀」、「名劍風流」等七部著作係登記於訴外人應梅
    芳之名下，經查後始知悉該著作權是經原告之父熊鵬聲轉讓而來，
    被告風雲公司遂以每部著作一百萬元之價錢，受讓上開七部小說之
    著作權，並向原告出示用以證明被告之受讓著作財產權之合法過程
    ，詎原告竟仍主張該七部小說之著作權為其所繼承，顯有濫訴之嫌
    。再者，原告既稱系爭著作「彩環曲」確實已經由其父所繼承，並
    出具委託書委託訴外人張秀碧處理繼承事宜，訴外人張秀碧並依原
    告之父熊鵬聲之指示用於照顧訴外人于秀玲，而訴外人于秀玲嗣將
    其出售予訴外人于志宏，再由被告風雲公司支付訴外人于志宏權利
    金取得授權出版，是原告已明知被告風雲公司係合法取得系爭著作
    之授權，而有合法出版權限，原告顯已自認被告並無任何侵權行為
    ，自無從對被告主張排除侵害。
三、證據：提出本院九十三年度訴字第二五四四號、九十三年度重訴字
    第一○五四號、九十三年度訴字第四四一九號民事裁定各一件、封
    存損失估算表一件、本院九十三年度親字第二三號民事判決及其判
    決確定證明書各一件、聲明書一件、公證聲明書一件、訃告一件、
    古龍全集書封折頁一件、「天涯明月刀」等七部小說之熊鵬聲、應
    梅芳著作權轉讓證明書、著作權註冊申請書、內政部著作權執照各
    七件、收據二件、作權讓與登記函一件、內政部著作權登記簿謄本
    七件、本院九十二年度重家訴字第一七號言詞辯論筆錄及證人結文
    各一件、訃聞一件、照片四幀、單據一份、墓地使用證明書一件、
    善導寺函一件、最高法院五十三年台上第五九二號判例要旨一件、
    最高法院八十五年台上字第二四五號民事判決一件（以上均影本）
    、照片七幀等件為證。
    理      由
一、本件原告起訴主張其胞兄熊耀華（筆名古龍）於七十四年九月間死
    亡，當時熊耀華唯一婚生子已出養他人，因無第一順位之繼承人緣
    故，而由原告之父熊鵬聲以第二順位繼承人身分繼承熊耀華所有著
    作之著作權及其他遺產，並辦理繼承登記在案，嗣其父熊鵬聲於七
    十九年間死亡，其繼承熊鵬聲成為熊耀華著作之著作權人，嗣其移
    居美國，聞知被告風雲公司於台灣、大陸（授權）出版「古龍全集
    」，惟被告所出版之「古龍全集」其中部分著作由其父熊鵬聲所繼
    承，而繼承之著作中，有七部著作並已為著作權之登記，並於七十
    七年間將其轉讓予訴外人張秀碧之女即訴外人應梅芳，再由訴外人
    應梅芳於八十六年間轉讓予被告風雲公司，另未登記之著作，包括
    系爭「彩環曲」等二十餘部著作，則由訴外人張秀碧於受訴外人熊
    鵬聲委託辦理繼承事宜時，於委託書上載明委託被告甲○○處理，
    且將其作為照顧自稱係熊耀華最後同居人即訴外人于秀玲之用，嗣
    訴外人于秀玲則再將其轉讓予訴外人于志宏，訴外人于志宏再依原
    告之兄熊耀華生前之授權書，複授權被告風雲公司出版「古龍全集
    」之著作，然熊鵬聲僅係委託張秀碧代為處理熊耀華遺產之繼承事
    宜，並未授權其處分該著作，又張秀碧、于秀玲及于志宏既非系爭
    著作之權利人，其轉讓或授權予被告甲○○之行為，自屬無權處分
    而無效，而被告甲○○明知熊鵬聲為熊耀華之唯一繼承人，並繼承
    系爭著作之相關權利，竟授權被告風雲公司出版系爭著作，更以著
    作權人之身分授權他人將之改編為線上遊戲，顯已侵害系爭著作之
    著作權，爰依著作權法、民法及公司法有關侵權行為規定，請求被
    告連帶負損害賠償責任云云；被告則以原告應先就何人繼承取得系
    爭「彩環曲」之著作財產權事實，於家事法庭提起確認訴訟以確認
    之，又訴外人丁○○既經台灣台北地方法院以九十三年度親字第二
    三號判決確認其與被繼承人熊耀華間有親子關係存在，而熊耀華死
    亡時，確係由丁○○以孝子身分為其送終、捧斗及以孝男身分為其
    立碑，丁○○依法自係熊耀華之第一順位遺產繼承人，丁○○於繼
    承開始時，乃當然承受被繼承人熊耀華所創作包括系爭著作在內之
    所有著作之著作財產權，丁○○之繼承權並未受到熊鵬聲侵害，原
    告稱丁○○之繼承回復請求權業已罹於時效而喪失，並不可採，是
    原告無從自第二順位遺產繼承人熊鵬聲再繼承系爭著作之著作財產
    權，又熊鵬聲所為之登記等後續行為亦不能因此認為其係熊耀華之
    單獨繼承人，而排除訴外人丁○○繼承人地位之事實，況原告既稱
    系爭「彩環曲」確已由其父繼承，並出具委託書委託訴外人張秀碧
    處理繼承事宜，而張秀碧並依熊鵬聲之指示用於照顧訴外人于秀玲
    ，嗣後于秀玲復將其出售予于志宏，再由被告風雲公司支付于志宏
    權利金後取得授權出版，可知被告風雲公司係合法取得系爭著作之
    授權，而有合法出版權限，原告提起本訴，自無理由等語資為抗辯
    。
二、本件原告主張其係其先父熊鵬聲之繼承人，此一事實為被告所不否
    認，並有其提出之戶籍謄本、繼承架構表在卷可稽，此部分事實洵
    堪確認。本件原告請求排除被告為侵害訴外人熊耀華（筆名古龍，
    即原告胞兄）系爭「彩環曲」著作權之行為，主要依據乃系爭著作
    之著作財產權於熊耀華過世時，已由其父熊鵬聲繼承，而熊鵬聲嗣
    後死亡時，系爭著作乃成為熊鵬聲之遺產由其繼承，是其係本於繼
    承關係取得系爭「彩環曲」著作財產權，得據以訴請排除被告之侵
    害行為云云。準此，本件應予釐清之事項，首為原告究否取得系爭
    著作之著作財產權？次為被告有無權利得利用系爭著作？茲就上開
    疑義說明如下：
  (一)本件原告主張訴外人熊鵬聲所以得繼承其子熊耀華之著作，其前提
    乃熊耀華於七十四年九月間死亡時，膝下唯一婚生子已出養他人，
    因無第一順位之繼承人緣故，故由原告及熊耀華之父熊鵬聲以第二
    順位繼承人身分繼承熊耀華所有著作之著作權及其他遺產，並辦理
    繼承登記，而其於七十九年間熊鵬聲過世後再依繼承關係取得系爭
    著作之著作權，故其為系爭著作之著作權人云云。惟查，熊耀華於
    七十四年間死亡時，其唯一婚生子丙○○固然出養他人，依法無法
    繼承熊耀華之遺產，惟熊耀華除婚生子丙○○外，尚有非婚生子丁○○，熊耀華生前對丁○○曾有扶養事實，而丁○○於熊耀華死亡
    後亦曾以子嗣身分依俗為祭拜行為，並於熊耀華墓碑上以子嗣身分
    留名，另丁○○並曾經本院家事法庭以九十三年度親字第二三號判
    決確認其與熊耀華間有親子關係存在之事實，上揭判決業已確定，
    是丁○○為熊耀華子嗣之事實，當無疑義。而丁○○於熊耀華過世
    前並未出養他人，是丁○○於熊耀華過世時，依民法第一千一百三
    十八條規定自為熊耀華之第一順位繼承人，而依同法第一千一百四
    十八條規定，其因繼承取得熊耀華之財產，乃當然取得，不待登記
    （就動產而言），是倘斯時有他人持熊耀華之財產主張為己有，乃
    侵害丁○○之財產權，不能因此即認為該他人為所有人。本件訴外
    人熊鵬聲委任張秀碧申請繼承登記之時間，係於訴外人丁○○繼承
    遺產之後一個多月，而其他其所主張取得丁○○繼承所得財產之行
    為，更有於被繼承人熊耀華死亡後二年多後（參被證四五），是可
    知，熊鵬聲當時持訴外人丁○○之財產以為登記，係侵害丁○○之
    私人財產，並非繼承行為，自不能因此即認為熊鵬聲為所有權人。
    而原告之身分乃熊耀華之胞妹，就熊耀華之遺產，其繼承順位更在
    丁○○之後，丁○○既係在熊耀華過世當時以第一順位繼承人身分
    當然即時取得熊耀華之遺產，自不因嗣後熊鵬聲之侵權行為而當然
    喪失其所有權人地位，原告主張其依繼承關係自熊鵬聲取得系爭著
    作財產權云云，並非實情。況斯時熊鵬聲亦未持系爭著作向內政部
    為著作權之登記，自更應認為系爭著作之財產權屬訴外人丁○○所
    有，原告無從自熊鵬聲處繼承系爭著作之財產權，當然亦不能以著
    作財產權人身分主張權利。
  (二)再者，本件被告風雲公司係以支付權利金方式自訴外人于志宏取得
    熊耀華著作出版之權利（參原證十二），而于志宏則係自于秀玲取
    得熊耀華著作財產權，于秀玲乃自張秀碧處取得系爭著作之財產權
    ，至張秀碧乃係受熊鵬聲之委託將熊耀華之著作交付于秀玲，此為
    原告所不爭執之事實；另訴外人即熊耀華婚生子丙○○於改姓歸宗
    後，亦曾出具聲明書聲明將熊耀華著作有關改編為遊戲軟體動畫等
    事項授權被告風雲公司負責人即被告甲○○全權處理，上開事實有
    原告所提證據十六可資佐證，由是可知，即認依原告所述，熊耀華
    之著作由熊鵬聲取得，惟因熊鵬聲業已將系爭著作輾轉交付于志宏
    ，而于志宏復授權被告風雲公司全權處理，準此，被告風雲公司顯
    係自有權處理者合法取得授權，其權利來源並無疑義，原告起訴請
    求命被告應停止以任何方式對熊耀華之著作「彩環曲」為授權、散
    布、重製、發行、銷售、改作等著作權利用行為云云，顯然係剝奪
    被告管理、處分其合法取得之權利，自非可採。綜上，本件原告既
    無法依繼承關係取得系爭著作之財產權，且被告復係合法取得系爭
    著作之財產權，原告主張被告不得為上開行為，即屬無據，應予駁
    回。
三、假執行之宣告
    本件原告之訴既經駁回，其假執行之聲請即失所附麗，應併予駁回
    ，附此敘明。
結論：本件原告之訴為無理由，依民事訴訟法第七十八條，判決如主文
。
中　　　華　　　民　　　國　　94　　年 　  8　　月    12  　日
                              民事第二庭法  官　汪漢卿
以上正本係照原本作成
如對本判決上訴，須於判決送達後20日內向本院提出上訴狀
中　　　華　　　民　　　國　　94　　年 　  8　　月    12  　日
                            　　　　　　書記官　許婉如
